【裁判字號】    97,台上,2259
【裁判日期】    971030
【裁判案由】    給付違約金等
【裁判全文】
最高法院民事判決            九十七年度台上字第二二五九號
上  訴  人  山姆大叔育樂事業有限公司
法定代理人  甲○○
訴訟代理人  簡維能律師
            陳美華律師
被 上訴 人  威力國際開發股份有限公司
法定代理人  乙○○
訴訟代理人  楊金順律師
上列當事人間請求給付違約金等事件，上訴人對於中華民國九十
七年六月十七日台灣高等法院第二審更審判決（九十六年度上更
(一)字第五八號），提起上訴，本院判決如下：
    主  文
原判決廢棄，發回台灣高等法院。
    理  由
本件上訴人起訴主張：兩造於民國九十三年三月二十九日就坐落
台北縣中和市○○段二八張小段四五六號土地上建物之地下三樓
（下稱系爭建物）簽訂租賃契約，約定伊完成系爭建物之裝修工
程及消防安全檢查後，被上訴人應申請將系爭建物使用執照由原
「批發倉儲業」登記變更為「休閒健身業」或「一般服務業」之
其中一種。惟迄至九十四年一月間被上訴人仍未完成變更登記，
伊於九十四年一月十一日為催告，被上訴人亦未履行，伊自得依
系爭租約第七條第一項之約定，以起訴狀繕本之送達，為終止系
爭租約之意思表示，並依同租約第九條第三項之約定，請求被上
訴人給付違約金新台幣（以下同）一百三十萬元、損害賠償金一
百五十萬元等情，爰求為命被上訴人給付二百八十萬元，並加計
自起訴狀繕本送達翌日起按法定利率計算遲延利息之判決（上訴
人超過上開本息之請求，業受敗訴判決確定）。嗣於原審為訴之
追加，求為命被上訴人返還押租金一百三十萬元及加計自九十六
年六月二十八日起算法定遲延利息之判決。
被上訴人則以：伊於簽訂系爭租約後，即向台北縣政府提出變更
使用執照書面申請，經台北縣政府於九十三年四月十六日就書面
審查部分核准，並給予六個月期限完成系爭建物之室內裝修工程
及申請查驗，因上訴人遲至九十三年十月間尚未完成裝修工程，
伊曾多次催請上訴人儘速完成裝修及租賃區域內之消防安全申報
，並提出室內裝修防火材料合格證明書、變更區域剖面圖等文件
供伊辦理，因上訴人延未提出文件，致伊未能完成變更登記，伊
無違約情事。又上訴人違約將系爭租賃物轉租他人，伊於九十四
年二月五日通知其於六十日內改善，惟屆期仍未改善，伊已於同
年四月十四日發函終止租約，並沒收押租金一百三十萬元；退而
言之，伊亦得以上訴人所欠租金、滯納金、管理費及損害賠償金
一百五十萬元與該押租金為抵銷等語，資為抗辯。
原審維持第一審所為上訴人敗訴之判決，駁回其上訴，並駁回其
追加之訴，無非以：兩造於九十二年十月二日就系爭建物簽訂租
賃契約，契約第一條第二項第三款約定「甲方（即被上訴人）應
提供合法之建築物使用登記，於使用執照取得後將原批發倉儲業
登記按照乙方（即上訴人）需求變更為休閒健身業或一般服務業
之其中一種，否則視同甲方違約」，第七條第一項前段約定「除
本約另有約定外，任一方於租賃期間有重大違約情事，經他方以
書面催告後六十日內仍未改正或履行者，他方得終止契約」。上
訴人雖主張被上訴人未依約完成使用執照變更登記，伊催告未果
，自得依上開約定終止租約云云，惟依該租約約定，系爭建物係
由被上訴人提供至水泥細粉面，其餘裝潢、消防與公共安全檢查
申報則由上訴人負責，被上訴人再依上訴人需求，將使用執照變
更為休閒健身業或一般服務業之其中一種。又向台北縣政府辦理
變更使用執照及室內裝修竣工查驗，就變更使用執照部分，須檢
附消防局審查許可文件，就室內裝修部分，須檢附「經認證之裝
修竣工材料合格證明」、「室內裝修查核圖說暨竣工查驗合格證
明書」等（下稱合格證明書），可見在系爭建物通過消防安全檢
查，取得台北縣消防局審查許可證明暨檢附上開合格證明書前，
尚無法辦理使用執照之變更。而證人林慧珊（即上訴人公司會計
）證稱上訴人係九十二年十二月裝潢完畢，證人黃逸仁（即承辦
本案消防安全設備勘驗人員）亦證述「系爭建物有通過消防安全
的會勘。在會勘之前，建築物已經裝修完畢，才能通過檢查」，
另台北縣消防局函稱略以「九十三年十月十八日填具消防安全設
備查驗申請書等申請消防安全設備勘查掛件，抽測結果消防設備
不符合規定，於同年十一月一日退件，第二次申請日期為同年月
五日，同年月十二日複查符合規定」等語。系爭建物既係於九十
三年十一月十二日始通過消防安全設備檢查，則在此之前，系爭
建物未能申辦使用執照變更，即非可歸責於被上訴人。又被上訴
人在簽訂系爭租約後，即於九十三年三月十二日向台北縣政府申
請辦理使用執照變更，並獲得准許，嗣台北縣政府於同年四月十
六日函知變更使用執照暨室內裝修許可書面審查已通過，請於六
個月內施工完成，再報請查驗；同年十月十一日再函知展延竣工
期限六個月，自九十三年十月十六日起至九十四年四月十五日止
。而兩造於簽訂系爭租約時，均不知變更使用執照需要第二份合
格證明書；又證人黃逸仁稱上訴人為通過消防安全檢查，提出第
一份合格證明書供台北縣消防局查驗，嗣經台北縣消防局存檔，
無法發還上訴人，證人即被上訴人公司總經理特助劉先雯證稱九
十三年十二月間通知上訴人提供合格證明書各等語，而證人林慧
珊雖稱被上訴人係於九十四年農曆過年（即九十四年二月八日）
前幾天才通知云云，惟參諸被上訴人於九十四年一月十二日曾函
復上訴人謂「現本建物竣工之查驗消防審查業經台北縣消防局核
准在案，有關竣工查驗貴公司應提供之材料檢驗證明正洽請貴公
司提供中」等語，顯見被上訴人在此之前已為通知，應以證人劉
先雯所述為可信。按系爭建物於九十三年十一月十二日始通過消
防安全檢查，台北縣消防局於同年月二十五日函知台北縣政府工
務局建照管理課執行後續相關程序，則被上訴人於同年十二月間
通知上訴人提出第二份合格證明書等，俾辦理使用執照變更手續
，尚難認有何遲延情事。是上訴人於九十四年一月十一日催告被
上訴人履約，嗣並終止租約，即非有據；其依系爭租約第九條第
三項約定，請求被上訴人給付一百三十萬元之懲罰性違約金及一
百五十萬元之損害賠償金，自難謂有理由。又上訴人雖為訴之追
加，請求被上訴人返還押租金一百三十萬元，惟依系爭租約第七
條第一項、第九條第二項約定，於上訴人違約，經被上訴人終止
租約之情形，該一百三十萬元押租金即為懲罰性之違約金，應任
由被上訴人沒收。查依系爭租約第一條第二項第二款約定意旨，
上訴人不得將系爭建物內之營業物品頂讓予第三人，由第三人使
用系爭建物，否則視同違約。上訴人於九十三年十二月間將其「
山姆大叔中和分店」頂讓予第三人理想遊樂機械工業有限公司（
下稱理想公司），將系爭建物交由理想公司使用，而上訴人辯稱
係經被上訴人同意云云，無非舉證人謝健新及該證人與上訴人法
定代理人甲○○之電話錄音為證。惟謝健新證稱被上訴人公司未
同意轉租，且伊係威力顧管公司之總經理，與被上訴人公司不同
，九十四初發現理想公司的人在經營，甲○○否認轉租等語；至
於該電話錄音之譯文，謝健新亦證稱係甲○○請其吃飯時所偷錄
，通話後面有提到兩造解約，再與理想公司簽約，但是錄音譯文
卻未提及。按謝健新非被上訴人公司員工，無論謝健新有無同意
理想公司使用系爭建物，均不能遽認被上訴人同意轉租或出借；
況兩造契約係約定上訴人如欲出租、出借或轉讓予第三人使用，
應事先取得被上訴人之書面同意，上訴人無法提出被上訴人同意
之書面證明文件，益證其上開主張無足取，確有違約情事。而被
上訴人已於九十四年二月五日發函催告上訴人於六十日內改正（
同年月十一日到達），嗣因上訴人未改正，復於同年四月十四日
發函終止契約，則於該函到達即同年四月二十日系爭租約終止，
被上訴人依系爭契約第九條第二項之約定，沒收押金一百三十萬
元，即無不合。上訴人追加聲明請求被上訴人返還押租金，即屬
無據，不應准許等詞，為其判斷之基礎。
惟查兩造訂立系爭租約後，被上訴人雖向台北縣政府申請辦理使
用執照變更，惟系爭租約第一條第二項第三款記載「甲方（即被
上訴人）應提供合法之建築物使用登記，於使用執照取得後將原
批發倉儲業登記按照乙方（即上訴人）需求變更為休閒健身業或
一般服務業之其中一種，否則視同甲方違約」，上訴人於原審亦
陳稱「依台北縣政府九十三年四月十六日、同年十月十一日函均
可知被上訴人係向主管機關申請將使用執照由『倉儲批發業（量
販店）』變更為『倉儲批發業（量販店）附設兒童休憩設施』使
用，未曾申請變更契約所定之『休閒健身業』或『一般服務業』
，可見其確違反契約，並給付遲延」、「本件的爭點包括對造有
無依照契約約定的項目，他們變更的項目並非契約約定之項目」
等語（見原審更字卷一五一頁、一五四頁反面、二四六頁）。按
被上訴人依系爭租約既應提供合法之建築物使用登記，且約明應
按上訴人需求變更為休閒健身業或一般服務業，則被上訴人向主
管機關申請將使用執照由「倉儲批發業（量販店）」變更為「倉
儲批發業（量販店）附設兒童休憩設施」使用，是否符合上訴人
需求而合於契約約定，即非無疑。原審未遑調查審認，徒以被上
訴人於訂約後已申請使用執照變更，即為不利上訴人之論斷，自
有可議。上訴論旨，執以指摘原判決違背法令，求予廢棄，非無
理由。
據上論結，本件上訴為有理由。依民事訴訟法第四百七十七條第
一項、第四百七十八條第二項，判決如主文。
中    華    民    國  九十七  年    十    月   三十   日
                      最高法院民事第一庭
                          審判長法官  蕭  亨  國
                                法官  高  孟  焄
                                法官  陳  淑  敏
                                法官  鄭  玉  山
                                法官  袁  靜  文
      本件正本證明與原本無異
                                      書  記  官
中    華    民    國  九十七  年   十一   月   十二   日
                                                    m


司法院資訊處製作；財團法人民間司法改革基金會備份。
